【裁判字號】    98,聲再,5
【裁判日期】    980413
【裁判案由】    毒品危害防制條例
【裁判全文】
臺灣高等法院刑事裁定                   98年度聲再字第5號
聲  請  人
即  被  告  甲○○
                      樓之1
                    現於臺灣臺北戒治所
上列聲請人因違反毒品危害防制條例案件，對於本院97年度毒抗
字第447號，中華民國97年9月8日確定裁定，聲請再審，本院裁
定如下：
    主  文
再審之聲請駁回。
    理  由
一、聲請意旨略稱：聲請人於97年初因違反毒品危害防制條例，
    經桃園地方法院以97年度毒聲字第765號裁定觀察勒戒，覆
    依97年度毒聲字第986號裁定強制戒治，嗣聲請人提出抗告
    後，經臺灣高等法院以97年度毒抗字第447號裁定抗告駁回
    確定。而上開強制戒治確定裁定，因有重要證據漏未審酌，
    致無從形成正確心證，從而影響桃園勒戒所心理醫師論評，
    造成聲請人權益受損，依法提出再審聲請。理由為：
  (一)原裁定依不實案由「95年度毒偵字第3536號」所為裁定，裁
    定後並未明確詳載於事實欄，致有理由記載失其依據之矛盾
    ，判決當然違背法令。該強制戒治裁定，只擷取有利於桃檢
    、桃院之資料，「不實案由」之論裁，已違反無罪推定原則
    。又認定犯罪事實之證據，須足以認定被告確有犯罪事實之
    證據，始得採為論罪證據，如未能發現相當確實之證據，或
    證據不足以證明時，自不能以推測或擬制方法，為判斷基礎
    。
  (二)桃園地方法院檢察署原錯誤起訴文無以據實陳述，桃園地方
    法院依錯誤審理未詳實調查真實與否，桃園勒戒所心理醫師
    依憑桃檢、桃院之錯誤，形成「誤診」診斷，相互循環影響
    戒治裁定。雖心理醫師診斷係在戒治裁定前，惟桃檢之錯誤
    案由已預設勒戒人有「數罪」，有誤導心理醫師之嫌。雖桃
    園地方法院片面更正「係顯然錯誤.... （95年度毒偵字第
    3536號為誤載，應更正為97年度毒偵字第3536號）」，但為
    何之前均未更正，須待伊呈抗告狀才予更正，則依錯誤案由
    （95年度毒偵字第3536號）所為不實裁定，顯然採證認事錯
    誤違背法令。原審認定聲請人係「95年」、「97年」有案，
    然不思及何以兩年度間，聲請人未有勒戒、戒治或通緝？又
    其依「97毒聲字第765號」裁定觀察勒戒，卻依「95毒偵字
    第3536號」裁定強制戒治，法律程序不合常理，與一般經驗
    法則未符。
  (三)桃檢、桃院的「誤寫」，因抗告而未有重新審酌，僅刪改「
    不實案由」，其斷章取義刪、擷有利於裁定之有罪推論，無
    以為實務適用參考。又原裁定認藉由司法解釋增加原毒品危
    害防制條例所未規定之吸食初犯在觀察勒戒後，必須再覆裁
    予強制戒治，顯係誤解。諸多案例，在吸食初犯於觀察勒戒
    後，均予保安處分。
  (四)原裁定未曾敘明該案初犯、累犯，如何依犯罪情節輕重區分
    刑責，亦未說明本件案由「不實」與「更正」間重要程序，
    以及對覆加強制戒治裁定之構成要件要素有無影響，有判決
    理由不備之違法。台灣高等法院僅採桃園地方法院部分刪改
    理由，幾無說明何以不採抗告人證詞之理由，此係就足生影
    響於判決之重要證據漏未審酌。
二、按當事人得聲請再審者，以確定判決為限，裁定不得作為聲
    請再審之對象，此觀之刑事訴訟法第420條、第421條、第
    422條分別規定得為聲請再審對象者為「有罪之判決」、「
    經第二審確定之有罪判決」、「有罪、無罪、免訴或不受理
    之判決」自明。從而，不論對於程序上事項之裁定，抑或實
    體上事項之裁定，均不得聲請再審（最高法院89年度台抗字
    第404號裁定參照）。聲請人甲○○依上揭理由，對本院97
    年度毒抗字第447號提出「再審聲請」，揆諸上開說明，顯
    有未合，應予駁回。
三、另從聲請人甲○○上揭理由觀之，似不排除聲請人之真意係
    為提出「重新審理」，然查：
（一）按觀察、勒戒及強制戒治之裁定確定後，有因發現確實之
      新證據足認受觀察、勒戒或強制戒治處分之人，應不施以
      觀察、勒戒或強制戒治者，受觀察、勒戒或強制戒治處分
      之人，或其法定代理人、配偶，或檢察官得以書狀敘述理
      由，聲請原裁定確定法院重新審理；聲請重新審理，應於
      裁定確定後30日內提起。但聲請之事由，知悉在後者，自
      知悉知日起算；法院認為無重新審理之理由，或程序不合
      法者，應以裁定駁回之，毒品危害防制條例第20條之1第1
      項第5款、第2項、第4項前段分別定有明文。
（二）按觀察、勒戒後，檢察官依據勒戒處所之陳報，認受觀察
      、勒戒人無繼續施用毒品傾向者，應即釋放，並為不起訴
      之處分或不付審理之裁定；認受觀察、勒戒人有繼續施用
      毒品傾向者，檢察官應聲請法院裁定令入戒治處所強制治
      療，其期間為6個月以上，至無繼續強制戒治之必要為止
      ，但最長不得逾1年，毒品危害防制條例第20條第2項定有
      明文。又按有無繼續施用毒品傾向之評估標準，並非完全
      以受勒戒人勒戒後之結果為準，勒戒前之各種情況，仍應
      作為評估之依據。依勒戒處所評分說明手冊規定，係以人
      格特質、臨床徵候及環境相關因素3項合併計算分數：(1)
      分數100分至71分，判定為有繼續施用毒品傾向；(2)50分
      至0分，判定為無繼續施用毒品傾向；(3)70分至51分間判
      定有繼續施用毒品傾向之原則為有下列各項之一者：缺乏
      病識感或戒治動機者；第一級毒品使用者；有煙毒前科者
      ；有礙家庭、社會和諧與安寧者。若無以上各項之一，惟
      判定者認為個案「有繼續施用毒品傾向」者，應在「有無
      繼續施用毒品傾向證明書」詳細說明欄內載明，並於綜合
      判斷項下勾選「有繼續施用毒品傾向」；(4)分數為50分以
      下，原本應列為「無繼續施用毒品傾向」，但綜合評分者
      根據臨床實務，有具體事證，認為個案「有繼續施用毒品
      傾向」者，以綜合評分者所評估為準，惟須在「有無繼續
      施用毒品傾向評估標準紀錄表」詳細說明欄載明具體事證
      。而其中之人格特質係依有無毒品犯罪前科、其他犯罪紀
      錄、行為觀察；臨床徵候係依尿液檢驗戒斷症狀有無多種
      藥物使用、有無注射使用、使用期間、情緒及態度；環境
      相關因素係依社會功能是否良好、支持系統等，作為判斷
      分數之依據。判定者判定人格特質、臨床徵候及環境相關
      因素合計3項分數，固係供為判定者判定「有無繼續施用
      毒品傾向」之審酌標準，但非唯一標準。綜合評分者，應
      根據臨床實務，有具體事證，認為個案「有繼續施用毒品
      傾向」者，以綜合評分者所評估為準，此有「有無繼續施
      用毒品傾向」評估標準、評分說明手冊可按，是評斷有無
      吸食毒品傾向，有一定之依據及標準，該評估標準已具相
      當之客觀標準。
（三）原裁定以被告即聲請人甲○○因施用第一級毒品，經桃園
      地方法院以97年度毒聲字第765號裁定送臺灣桃園看守所
      附設勒戒所觀察、勒戒後，認有繼續施用毒品之傾向，有
      該所之證明書暨評估標準紀錄表各1份附卷可稽，而依毒
      品危害防制條例第20條第2項之規定，裁定令入戒治處所
      施以強制戒治。經聲請人提出抗告，期能施以強制美沙酮
      替代療法，並給予緩起訴云云，經本院認戒治處所給予何
      種戒治療法，權屬戒治所，而是否給予緩起訴，亦應由受
      理該案之檢察官依職權判斷，而認本件抗告無理由，駁回
      聲請人所提之抗告。查該看守所附設勒戒處所之證明書暨
      評估標準紀錄表，係相關專業知識經驗人士在被告觀察勒
      戒期間，依其本職學識評估被告之人格特質、臨床徵候、
      環境相關因素所為之綜合判斷，具有科學驗證所得之結論
      ，自得憑以判斷聲請人有無繼續施用毒品傾向，聲請人上
      開所辯，自無足取。
（四）另依台灣桃園地方法院97年11月18日桃院永文字第097010
      1167號函內容，已說明原裁定所引用之「95年度毒偵字第
      3536號」裁定之案號為誤載，業經承審法官於97年8月26
      日裁定更正為「97年度毒偵字第3536號」。聲請人所陳認
      原裁定係以「不實案由（95年度毒偵字第3536號）」而為
      裁定，亦無理由。
（五）綜上所述，聲請意旨所陳各節亦不具有毒品危害防制條例
      第20條之1第1項第5款重新審理之要件，聲請亦無理由，
      附此敘明。
據上論斷，應依刑事訴訟法第433條，裁定如主文。
中    華    民    國    98    年    4     月    13    日
                  刑事第八庭審判長法  官  鄭文肅
                                  法  官  劉嶽承
                                  法  官  蔡光治
以上正本證明與原本無異。
如不服本裁定，應於收受送達後五日內向本院提出抗告狀。
                                  書記官  阮桂芳
中    華    民    國    98    年    4     月    14    日


司法院資訊處製作；財團法人民間司法改革基金會備份。
